臺灣彰化地方法院民事判決
109年度訴字第1287號
原      告  楊振賢    
訴訟代理人  楊大德律師
被      告  彰化縣政府
法定代理人  王惠美    
訴訟代理人  賴旻佑    
上列當事人間請求拆屋還地事件，本院於民國110年4月6日言詞
辯論終結，判決如下：
　　主　　文
被告應將如附圖即彰化縣彰化地政事務所民國109年7月8日（收
件日期：109年6月17日）彰土測字第1656號土地複丈成果圖所示
坐落彰化縣○○市○○段○○○段000地號土地上A-1部分面積3平方公尺
之人行步道、A-2部分面積23平方公尺之花檯，坐落彰化縣○○市○
○段○○○段0000地號土地上B-1部分面積35平方公尺之人行步道、B
-2部分面積30平方公尺之花檯、B-3部分面積3平方公尺之人行步
道，坐落彰化縣○○市○○段○○○段0000地號土地上C-1部分面積24平
方公尺之花檯、C-2部分7平方公尺之人行步道，坐落彰化縣○○市
○○段○○○段00000地號土地上D-1部分面積3平方公尺之花檯均拆除
，並將上開土地返還原告及全體共有人。
訴訟費用由被告負擔。
本判決第一項於原告以新臺幣肆拾貳萬捌仟玖百元為被告供擔保
後，得假執行。但被告如以新臺幣壹佰貳拾捌萬陸仟伍佰元為原
告預供擔保後，得免為假執行。
　　事實及理由
壹、程序部分
　　按不變更訴訟標的，而補充或更正事實上或法律上之陳述者
    ，非為訴之變更或追加，民事訴訟法第256條定有明文。本
    件原告起訴時原聲明：「將彰化縣彰化市南郭段南郭小段1
    之3、1之10、1之11、1之136、1之144等五筆土地返還予原
    告。」（見本院卷第13頁）。嗣原告於民國109年1月19日言
    詞辯論期日以民事準備（二）狀更正聲明為：「被告應該坐
    落彰化縣○○市○○段○○○段000地號土地上如彰化縣彰化地政事
    務所109年6月17日彰土測字地1656號土地複丈成果圖所示編
    號A-1及A-2部分，面積分別為3平方及23平方公尺之地上物
    拆除，並將該部分土地返還原告及其他全體共有人。被告應
    該坐落彰化縣○○市○○段○○○段0000地號土地上如彰化縣彰化
    地政事務所109年6月17日彰土測字地1656號土地複丈成果圖
    所示編號B-1、B-2及B-3部分，面積分別為35平方、30平方
    公尺及3平方公尺之地上物拆除，並將該部分土地返還原告
    及其他全體共有人。被告應該坐落彰化縣○○市○○段○○○段000
    0地號土地上如彰化縣彰化地政事務所109年6月17日彰土測
    字地1656號土地複丈成果圖所示編號C-1及C-2部分，面積分
    別為24平方及7平方公尺之地上物拆除，並將該部分土地返
    還原告及其他全體共有人。被告應該坐落彰化縣○○市○○段○○
    ○段00000地號土地上如彰化縣彰化地政事務所109年6月17日
    彰土測字地1656號土地複丈成果圖所示編號D-1部分，面積
    為3平方及3平方公尺之地上物拆除，並將該部分土地返還原
    告及其他全體共有人。」（見本院卷第169至170頁），核均
    屬原告本於民法第767條及第821條之共有返還請求權之規定
    ，主張被告無權占有，並請求被告拆除地上物並返還土地之
    同一事件，核屬補充、更正法律上陳述，非為訴之變更或追
    加，合先敘明。
貳、實體部分
一、原告主張略以：原告為彰化縣○○市○○段○○○段000○0000○0000
    ○00000地號土地（下稱合稱系爭四筆土地）應有部分為12分
    之1之共有人，被告於93年間，未經上開土地所有權人同意
    ，在其上施作親水景觀工程，其中附圖編號A-1、A-2、B-1
    、B-2、B-3、C-1、C-2及D-1部分地上物（以下簡稱系爭地
    上物），係無權占有系爭四筆土地，致侵害原告共有之所有
    權，爰依共有物返還之法律關係，請求被告除去前開無權占
    有土地之系爭地上物，並將系爭四筆土地返還給全體共有人
    等語，並聲明：如主文第一項所示。
二、被告則以：原告並未提出鑑界成果等相關證明文件，且被告
    相關單位尚須討論，並未做出決策，惟不否認系爭四筆土地
    上之地上物係被告施作，且其查無使用系爭土地權源等語，
    資為抗辯，並聲明：原告之訴駁回。
三、得心證之理由：
　㈠按所有人對於無權占有或侵奪其所有物者，得請求返還之；
    對於妨害其所有權者，得請求除去之；各共有人對於第三人
    ，得就共有物之全部為本於所有權之請求，民法第767條第1
    項前段及中段、民法第821條前段分別定有明文。查原告為
    系爭土地應有部分為12分之1之共有人一節，業據提出系爭
    四筆土地之土地登記謄本為證（見本院卷第75至113頁）；
    又被告施作如附表所示親水景觀工程，搭設花檯及鋪設人行
    步道，該花檯占有如附圖所示A-2、B-2、C-2等部分，該人
    行步道占有如附圖所示A-1、B1、B3、C-2、D-1等部分（下
    稱系爭占用部分），業經彰化地方檢察署於109年5月15日會
    同原、被告即彰化縣地政事務所測量人員至現場勘驗測量，
    並有彰化地方檢察署勘驗筆錄、現場照片及彰化縣彰化地政
    事務所收件日期109年3月18日彰測土字第1656號土地複丈成
    果圖在卷可稽（見臺灣彰化地方檢察署108年度交查字第157
    號卷第43至61頁、第65頁），上開事項復為被告所不爭執，
    均堪信為真實。　
　㈡其次，被告並未提出其有權占有系爭土地之證據，又於本院
    審理時陳稱：「民國93年的工程，到底有無取得土地使用同
    意書，我們拿不出佐證資料」、「找不到土地所有權人有同
    意縣府使用的文件」及「（法官問：複丈成果圖上面花台、
    人行步道是否是由被告施作？）是。」等語（見本院卷第16
    0、第167頁、第180頁），足認被告並無占有系爭地號土地
    之合法權源，故其於上開占用部分施作系爭地上物，自屬無
    權占有系爭四筆土地，並有害於原告就系爭土地之共有權，
    揆之首揭規定意旨，原告自得請求被告拆除系爭地上物並返
    還系爭四筆土地。
五、綜上所述，原告依民法第767條第1項及第821條共有物返還
    請求權之規定，請求被告將系爭四筆土地上如附圖所示之系
    爭地上物拆除，及將系爭四筆土地返還予原告及全體共有人
    ，為有理由，應予准許，爰判決如主文第一項所示。
六、又兩造均陳明願供擔保請准宣告假執行或免為假執行，本院
    爰分別酌定相當之擔保金額併准許宣告之。 
七、本件事證已臻明確，兩造其餘攻擊、防禦方法及所提證據，
    經核均與判決結果不生影響，爰不一一論列，併此敘明。
八、據上論結，本件原告之訴為有理由，依民事訴訟法第78條、
    第392條第1項、第2項，判決如主文。
中　　華　　民　　國　　110 　年　　4 　　月　　20　　日
　　　　　　　　　民事第三庭　　法　官　林于人
以上正本係照原本作成。
如對判決上訴，應於判決送達後20日內向本院提出上訴狀。如委
任律師提起上訴者，應一併繳納上訴審裁判費。
中　　華　　民　　國　　110 　年　　4 　　月　　20　　日
                      　　　    書記官　魏嘉信